臺灣屏東地方法院刑事判決
111年度交訴字第104號
公  訴  人  臺灣屏東地方檢察署檢察官
被      告  李沁琳


上列被告因公共危險等案件，經檢察官提起公訴（111年度偵字
第7563號），被告於本院準備程序中就被訴事實為有罪之陳述，
經本院合議庭裁定由受命法官獨任行簡式審判程序審理，並判決
如下：
    主    文
乙○○汽車駕駛人無駕駛執照駕車而犯過失傷害罪，處有期徒刑參
月，如易科罰金，以新臺幣壹仟元折算壹日。又犯駕駛動力交通
工具發生交通事故致人傷害逃逸罪，處有期徒刑陸月，如易科罰
金，以新臺幣壹仟元折算壹日。應執行有期徒刑捌月，如易科罰
金，以新臺幣壹仟元折算壹日。緩刑參年，緩刑期間付保護管束
，並應於本判決確定之日起壹年陸月內，向檢察官指定之政府機
關、政府機構、行政法人、社區或其他符合公益目的之機構或團
體，提供玖拾小時之義務勞務，暨接受法治教育課程參場次。
    犯罪事實
乙○○知悉自己無駕駛執照，不得駕車上路，仍於民國111年5月12
日9時29分許，駕駛車牌號碼000-0000號自用小客車（下稱本案
車輛），沿屏東縣萬丹鄉萬新路由北往南方向行駛，行經萬新路
及丹榮路口時，乙○○原應注意汽車行駛至交岔路口時，轉彎車應
讓直行車先行，而依當時天候晴、日間自然光線、柏油路面乾燥
、無缺陷而視距良好，並無不能注意之情事，竟疏未注意及此，
超車並貿然右轉丹榮路，適有甲○○○騎乘車牌號碼000-000號普通
重型機車（下稱本案機車）同向並在本案車輛右側行駛，本案車
輛即在右後車輪上方車體與本案機車左側車頭發生碰撞（下稱本
案交通事故），甲○○○向左傾斜人車倒地，受有左側遠端橈骨骨
折、左側遠端橈尺關節脫臼等傷勢之傷害。乙○○知悉本案車輛右
轉之際，已有車體搖晃，並有碰撞聲，極有可能撞及甲○○○本案
機車，可預見甲○○○業因本案交通事故受有上開傷勢之傷害，仍
基於即使其駕駛動力交通工具發生交通事故致人傷害而逃逸，亦
不違背其本意之不確定故意，未對甲○○○為必要之救助或協助其
醫療救護，抑或是停留於現場等待員警到場處理，即逕行駕駛本
案車輛離開現場而逃逸。
    理    由
一、被告乙○○所犯者，為死刑、無期徒刑、最輕本刑為3年以上
    有期徒刑以外之罪，亦非高等法院管轄之第一審案件，而被
    告於準備程序中就被訴事實為有罪之陳述，經告知被告簡式
    審判程序之旨並聽取當事人意見後，本院裁定進行簡式審判
    程序，是本案之證據調查，依刑事訴訟法第273條之2規定，
    不受同法第159條第1項、第161條之2、第161條之3、第163
    條之1及第164條至第170條等規定之限制。
二、認定犯罪事實所憑之證據及理由：
　㈠上開犯罪事實，業據被告於本院準備程序及審理中坦承不諱
    （見本院卷第48至49、68頁），且據證人即告訴人甲○○○於
    警詢及偵查中指證歷歷（見警卷第14至19頁、偵卷第21至22
    頁），並有茂隆骨科醫院診斷證明書（見警卷第21頁）、事
    故現場圖（見警卷第22頁）、道路交通事故調查報告表㈠㈡（
    見警卷第23至24頁）、自首情形紀錄表（見警卷第25頁）、
    車輛詳細資料報表（見警卷第27至28頁）、監視器畫面截圖
    、現場蒐證照片（見警卷第29至40頁）、屏東縣政府警察局
    舉發違反道路交通管理事件通知單（見警卷第41至42頁）、
    屏東縣政府警察局屏東分局萬丹分駐所110報案紀錄單（見
    警卷第44頁）、臺灣屏東地方檢察署檢察官勘驗筆錄及截取
    監視器畫面（見偵卷第29至39頁）、證號查詢駕駛人資料（
    見本院卷第37至39頁）、本院刑事勘驗筆錄及附件（見本院
    卷第73至87頁）等資料在卷可稽，足認被告上開任意性自白
    與事實相符，足堪採信。
　㈡被告未曾有何機車、汽車駕駛人資料，有前開證號查詢駕駛
    人資料可考，是被告本案駕駛行為，屬道路交通管理處罰條
    例第86條第1項之汽車駕駛人無駕駛執照駕車甚明。
　㈢按汽車行駛至交岔路口，轉彎車應讓直行車先行，道路交通
    安全規則第102條第1項定有明文。經查：
　⒈本案經勘驗本案車輛行車紀錄器之結果，略以：被告本案車
    輛內響起發起方向燈之聲音，未久，告訴人即騎乘本案機車
    在被告本案車輛右方，本案車輛經過停止線至斑馬線後，即
    開始右轉，此時無法看見本案機車，本案車輛駛入萬丹路後
    回正到外側車道，此時過程中，在被告與其子對話期間，畫
    面時間09：29：25時，車內可聽見「碰」一聲等情，有本院
    刑事勘驗筆錄及附件可參。
　⒉又本案經檢察官勘驗路口監視器（萬丹路自東向西方向、自
    西向東方向）之結果，略以：【自東向西部分】本案車輛及
    本案機車並行，被告本案車輛向右轉彎，告訴人在被告車身
    右側，在畫面時間09：29：24至25秒，告訴人已在本案車輛
    車尾處，並於25秒時開始向左側跌倒；【自西向東部分】告
    訴人本案機車車頭左側與本案車輛右後方發生碰撞後向左傾
    倒等情，有前開檢察官勘驗筆錄及截圖可參。
　⒊被告既於上開時間行進駛入上開路口，依日間自然光線、道
    路乾燥而無缺陷、無障礙物而視距良好等情形（見前開道路
    交通事故調查報告表㈠之記載），應無不能注意之情事，被
    告卻疏未充分注意禮讓其車道右側直行車輛即告訴人本案機
    車優先通行，貿然右轉而肇致本案事故發生，是被告顯有轉
    彎車未禮讓直行車之過失，且該過失駕駛行為肇致本案事故
    ，與告訴人所受如犯罪事實欄所示傷害亦有相當因果關係，
    故被告本案無駕照駕駛汽車而過失傷害之犯行，應堪認定。
　㈣公訴意旨雖認告訴人係基於直接故意而涉犯本案駕駛動力交
    通工具發生交通事故而逃逸之犯行等語。惟查：
　⒈被告於本案交通事故發生時，車內可聞及碰的一聲，被告隨
    後問其車內之子是否有撞到人，其子對稱無，被告其後則由
    現場離去等情，有本院勘驗筆錄及附件可參，佐以被告於偵
    查中自承：當時本案車輛有輕微晃一下等語（見本院卷第46
    頁），是以，被告雖未下車察看是否告訴人受有上開傷勢，
    然其聞及上開碰撞聲時，已然知悉本案交通事故之發生，且
    其就是否有撞擊到告訴人產生懷疑，且被告於案發當時年已
    35歲，為其自陳在卷（見警卷第3頁），乃有通常智識之成
    年人，依其智識程度及社會歷練，當可預見告訴人因而受有
    些許傷勢，詎被告仍執意駕駛本案車輛駛離現場，顯然容認
    告訴人因本案交通事故受有傷害而無他人可救助，或是就本
    應在場等待員警前來處理事故而未在場等事態之發生，足認
    被告有駕駛動力交通工具發生交通事故致人傷害而逃逸之不
    確定故意無訛。
　⒉另依本院勘驗筆錄所載，被告並未下車查看，本案車輛、機
    車之擦撞處，係在本案車輛右後方及本案機車之左前側，又
    被告自本案交通事故發生之反應，自碰撞時起至向車內乘客
    確認是否有撞到人，約3至4秒左右，是依當時本案車輛之行
    向、撞擊位置及被告之反應情形，尚難認被告確已知悉告訴
    人因本案交通事故受有傷害，至多僅足認其可預見上開情事
    之發生，是以，尚無從逕予認定被告有逃逸之直接故意，公
    訴意旨所陳尚有誤會。
　㈤綜上，本案事證明確，被告犯行堪以認定，應依法論科。
三、論罪部分：
　㈠按刑法總則之加重，係概括性之規定，所有罪名均一體適用
    ；刑法分則之加重，係就犯罪類型變更之個別犯罪行為予以
    加重，成為另一獨立之罪名。道路交通管理處罰條例第86條
    第1項關於汽車駕駛人，行經行人穿越道不依規定讓行人優
    先通行，因而致人受傷或死亡，依法應負刑事責任者，加重
    其刑至2分之1之規定，係就刑法第276條，同法第284條各罪
    犯罪類型變更之個別犯罪行為予以加重，而成另一獨立之罪
    名，自屬刑法分則加重之性質（最高法院105年度台上字第1
    388號判決參照）。是核被告所為，係犯道路交通管理處罰
    條例第86條第1項、刑法第284條前段之汽車駕駛人無駕駛執
    照駕車犯過失傷害罪、刑法第185條之4第1項前段之駕駛動
    力交通工具發生交通事故致人傷害逃逸罪。
　㈡公訴意旨原認被告僅係犯刑法第284條前段之過失傷害罪，容
    有未洽，然此部分犯罪事實與經起訴部分之基本社會事實同
    一，並經本院當庭告知被告涉犯前開罪名（見本院卷第45、
    61頁），復經被告於審理中坦承其駕駛汽車而無駕駛執照之
    事實（見本院卷第68頁），自無礙於其防禦權之行使，爰依
    刑事訴訟法第300條規定，變更起訴法條。
　㈢被告所犯上開2罪，犯意各別，行為互殊，為數罪，應予分論
    併罰。
　㈣被告為汽車駕駛人而無駕駛執照駕車，是其過失傷害部分，
    應依道路交通管理處罰條例第86條第1項之規定，予以加重
    其刑。
三、量刑及定執行刑審酌理由：
　㈠審酌被告駕駛動力交通工具參與道路交通，本應小心謹慎以
    維自身及其他用路人之安全，且應考取駕駛執照，始得上路
    ，竟未依貿然轉彎而撞及直行之本案機車，並且無照駕駛車
    輛，致釀本案交通事故，使告訴人受有如犯罪事實欄所載之
    傷害，因其犯罪所生之損害及違反注意義務之程度，並非輕
    微；在本案交通事故發生後，已致告訴人受有上開傷勢之傷
    害，卻未能在場救助受傷之告訴人，復未能在場釐清交通事
    故責任，對於交通往來者及用路人因本案犯行所生之危害以
    及其犯罪所用手段，亦非輕微，是以，被告本案所為，均值
    非難。被告所陳逃逸之動機、目的係因當下太緊張等語（見
    本院卷第69頁），尚難認被告有何可憫之動機而影響其罪責
    ，不足作為有利之量刑審酌因素。除上開犯罪情狀，被告犯
    後終能坦承犯行，犯後態度尚可，被告於本案犯行前，並無
    任何前案科刑紀錄，有臺灣高等法院被告前案紀錄表在卷可
    查（見本院卷第13至15頁），乃初犯，就其責任刑方面有較
    大減輕、折讓之空間。另被告與告訴人於雖因賠償金額及方
    式差距過大，未能成立調解，惟被告先前已向本院提存新臺
    幣（下同）5000元以為告訴人損害賠償，除經被告、告訴人
    陳明在卷，並有屏東縣萬丹鄉調解委員會調解不成立書翻拍
    照片（見本院卷第27頁）、本院提存書翻拍畫面（見本院卷
    第29頁）附卷足參，是依修復式司法之政策觀點評價，被告
    有部分試圖修復之舉措，雖未能取得具體關係修復之成果，
    此部分情狀得列為本案量刑審酌因素。兼衡酌被告於本院自
    述專科畢業之智識程度、已婚、有未成年子女4名須獨立扶
    養、目前無業、家中經濟依賴家中且目前經濟狀況不好等家
    庭生活、經濟狀況等行為人一般情狀（見本院卷第69頁），
    綜合卷內一切情狀，考量告訴人刑事部分如何量刑沒有意見
    ，民事部分只要還錢就好等科刑意見（見本院卷第50頁），
    依罪刑相當原則，量處如主文所示之刑，並均諭知易科罰金
    之折算基準。
　㈡復審酌被告本案所犯各罪，雖係分別侵害不同法益、罪質，
    然均係涉及同一告訴人，復觀之被告所犯各罪，其時間密接
    ，雖未能據以認定為一行為，由是以見，被告各罪所顯示之
    人格面，並無明顯不同，是此部分罪責非難，有非難重複之
    情形，允宜降低其重複部分之評價，以免與罪刑相當原則有
    悖，是爰就上開定執行刑之相關情狀，衡量被告各次犯罪行
    為之不法與罪責程度及刑罰加重之邊際效用遞減情形，依比
    例原則、平等原則、罪刑相當原則加以權衡，定其應執行刑
    如主文所示，並諭知易科罰金之折算標準。
四、緩刑審酌理由：
　　按緩刑制度之目的，係鑒於自由刑執行往往因剝奪人身自由
    ，造成犯罪行為人入監服刑後，引發後續再社會化時適應社
    會的不良反應，及因自由刑所導致的烙印效果，透過暫時不
    予執行刑罰，避免犯罪行為人因其偶發犯、初犯而承受上述
    自由刑的弊害，俾使犯罪行為人得以改過自新、自發性迴避
    或改善犯罪發生之原因，以發揮刑罰節制效果；又緩刑宣告
    得以附條件方式為之，係為確保犯罪行為人藉由適度遵循社
    會復歸、損害填補或者服膺於公益目的等負擔、條件或指令
    ，以期促成犯罪行為人經由社會內處遇，帶來對犯罪行為人
    之家庭生活、人際網絡、就業狀況等社會生活關係的維持綜
    效，使犯罪行為人在運用社會內處遇之際，得以避免上述自
    由刑或相關刑事制裁所導致之不利益後果。又法院是否宣告
    緩刑，有其自由裁量之職權，而基於尊重法院裁量之專屬性
    ，對其裁量宜採取較低之審查密度，祇須行為人符合刑法第
    74條第1項所定之條件，法院即得宣告緩刑，與行為人犯罪
    情節是否重大，是否坦認犯行並賠償損失，並無絕對必然之
    關聯性（最高法院102年度台上字第4161號判決意旨參照）
    。查：
　㈠被告未曾因故意犯罪受有期徒刑以上刑之宣告，有前揭前案
    紀錄表可憑，合乎刑法第74條第1項第1款之法定要件。本案
    乃偶然所致，被告復於犯後最終仍能坦然面對錯誤，且已有
    以前開提存而試圖彌補之舉，綜合評估被告上開犯罪情狀、
    家庭、經濟生活之一般情狀，衡量執行被告犯行所應執行刑
    罰之公共利益、如執行刑罰對被告所生人身自由或財產利益
    的潛在不利益、被告社會及家庭生活功能維持及對被告較為
    適切之處遇方式（機構內或社會內處遇），相較於逕予執行
    上開所宣告之刑，足信被告經此偵、審程序，當知所警惕，
    為避免短期自由刑所生之弊害，上開刑之宣告，以暫不執行
    為適當，爰依刑法第74條第1項第1款規定，宣告緩刑3年，
    以啟自新。
　㈡此外，本院考量運用緩刑宣告效果，為期被告能透過刑事程
    序達成適切個別處遇，並發揮對其社會生活關係之維持綜效
    ，爰依刑法第74條第2項第5款、第8款規定，諭知被告應於
    緩刑期間，命被告向指定之政府機關、政府機構、行政法人
    、社區或其他符合公益目的之機構或團體，提供90小時之義
    務勞務，並接受法治教育課程3場次，併依同法第93條第1項
    第2款之規定，於緩刑期間內付保護管束，使被告得於接受
    上述社會內非機構式處遇，受到觀護人一定之監督、觀察及
    輔導，得以獲得社會復歸的支援，實現處遇個別化，並達到
    節制刑罰惡害的綜效，以符合緩刑制度目的。
　㈢倘被告未遵循本院所諭知如主文所示緩刑期間之負擔，情節
    重大，足認原宣告之緩刑難收本判決所定個別處遇之預期效
    果，而有執行刑罰之必要者，依刑事訴訟法第476條及刑法
    第75條之1第1項第4款之規定，檢察官得向本院聲請撤銷上
    開緩刑之宣告，併予敘明。　　　
據上論斷，應依刑事訴訟法第273條之1第1項、第299條第1項前
段、刑法第300條，判決如主文。
本案經檢察官劉俊儀提起公訴，檢察官葉幸眞到庭執行職務。
中　　華　　民　　國　　111 　年　　11　　月　　16　　日
                  刑事第五庭  法  官  林育賢
以上正本證明與原本無異。
如不服本判決應於收受判決後20日內向本院提出上訴書狀，並應
敘述具體理由；其未敘述上訴理由者，應於上訴期間屆滿後20日
內向本院補提理由書（均須按他造當事人之人數附繕本）「切勿
逕送上級法院」。
告訴人或被害人如對於本判決不服者，應具備理由請求檢察官上
訴，其上訴期間之計算係以檢察官收受判決正本之日期為準。
因疫情而遲誤不變期間，得向法院聲請回復原狀。
                              書記官  林艾彤
中　　華　　民　　國　　111 　年　　11　　月　　16　　日
附錄本案論罪科刑法條：
中華民國刑法第185條之4第1項
駕駛動力交通工具發生交通事故，致人傷害而逃逸者，處6月以
上5年以下有期徒刑；致人於死或重傷而逃逸者，處1年以上7年
以下有期徒刑。
中華民國刑法第284條
因過失傷害人者，處1年以下有期徒刑、拘役或10萬元以下罰金
；致重傷者，處3年以下有期徒刑、拘役或30萬元以下罰金。